臺灣臺北地方法院民事裁定
111年度家聲抗字第48號
抗  告  人  陳肇泰  

受  監護人  李加    

相  對  人  陳肇華  
代  理  人  蘇家宏律師
            林正椈律師
上列當事人間聲請監護宣告事件，抗告人對於民國111年2月10日
本院110年度監宣字第585號裁定提起抗告，本院裁定如下：
    主      文
抗告駁回。
抗告費用新臺幣壹仟元由抗告人負擔。
    理      由
一、按對於因精神障礙或其他心智缺陷，致不能為意思表示或受
    意思表示，或不能辨識其意思表示之效果者，法院得因本人
    、配偶、四親等內之親屬、最近一年有同居事實之其他親屬
    、檢察官、主管機關或社會福利機構之聲請，為監護之宣告
    ，民法第14條第1項定有明文。次按受監護宣告之人應置監
    護人；法院為監護之宣告時，應依職權就配偶、四親等內之
    親屬、最近一年有同居事實之其他親屬、主管機關、社會福
    利機構或其他適當之人選定一人或數人為監護人，並同時指
    定會同開具財產清冊之人；法院為前項選定及指定前，得命
    主管機關或社會福利機構進行訪視，提出調查報告及建議，
    監護之聲請人或利害關係人亦得提出相關資料或證據，供法
    院斟酌；法院選定監護人時，應依受監護宣告之人之最佳利
    益，優先考量受監護宣告之人之意見，審酌一切情狀，並注
    意下列事項：一、受監護宣告之人之身心狀態與生活及財產
    狀況。二、受監護宣告之人與其配偶、子女或其他共同生活
    之人間之情感狀況。三、監護人之職業、經歷、意見及其與
    受監護宣告之人之利害關係。四、法人為監護人時，其事業
    之種類與內容，法人及其代表人與受監護宣告之人之利害關
    係；民法第1110條、第1111條第1111條之1並有明文。
二、抗告人於原審聲請及抗告意旨略以：
　㈠受監護人李加因失智症，致不能為意思表示或受意思表示，
    爰依民法第14條、第1110條、第1111條、家事事件法第164
    條規定聲請監護宣告，選定抗告人為監護人，並指定臺北市
    政府社會局為會同開具財產清冊之人。
　㈡原審於111年1月26日收到調查報告，並未通知抗告人到院閱
    卷就調查報告陳述意見，抗告人遲於111年2月10日始到院閱
    卷，原審已於111年2月10日裁定，抗告人於111年2月14日始
    提出陳報狀四，致原審未能斟酌抗告人之陳述意見，故原審
    於程序上顯有疏漏。又原審既認定受監護人李加患有「中度
    認知功能障礙症」，復又採用調查官調查報告關於受監護人
    李加之訪談紀錄，裁定相對人為受監護人李加之監護人，顯
    有矛盾之違誤。
　㈢本件調查官詢問相對人時，相對人、陳浦寧均在場，並要求
    調查官要以「提示」方式詢問受監護人李加，如此似有「誘
    導」受監護人李加回答問題，但調查官並未制止此行為，是
    相對人、陳浦寧在調查官訪談時，先將問題提示受監護人李
    加，並告知答案，嗣經調查官就相對人、陳浦寧前向受監護
    人李加所表達之内容，再次詢問受監護人李加，然受監護人
    李加仍無法回應，或回應不清楚，故本件調查對受監護人李
    加之訪談詢問並無實際效果，調查結果自不客觀。調查官訪
    視抗告人時，在受監護人李加住處門口碰到外籍看護正要帶
    受監護人李加去公園散步，簡短詢問後，受監護人李加快速
    要求結束會談，並在家調官與抗告人訪視後，皆未返回住處
    ，嗣抗告人帶調查官去公園找受監護人李加欲詢問，但因公
    園人多因而作罷，惟調查官事後並未再安排會同抗告人訪視
    受監護人李加，顯有未盡調查之疏漏。受監護人李加無租金
    收入，實乃相對人造成，按調查報告說明，受監護人李加目
    前已無每月3萬元之租金收入，由相對人支付受監護人李加
    生活費用近8個月，惟相對人、陳浦寧於調查官訪談詢問受
    監護人李加時，先告知受監護人李加抗告人對鄰居稱興隆路
    二段151號(下稱系爭房屋)1、2樓為其所有，受監護人李加
    怕房屋會被抗告人處理掉，決定將1樓過户給相對人，並詢
    問受監護人李加有無此事，受監護人李加回應：好像有。相
    對人、陳浦寧剛向受監護人李加表達過上述内容，接著家調
    官再次詢問受監護人李加，李加仍無法回應或回應不清楚，
    由此足證受監護人李加沒租金收入，乃相對人不實贈與所造
    成。又上開相對人之代墊受監護人李加生活費用之說法，言
    過其詞，按相對人以不實贈與取得受監護人李加系爭房屋1
    樓，不當收取租金，支付受監護人李加之生活費用，充其量
    ，不過是返還不當得利給受監護人李加罷了，稱不上代墊生
    活費。
　㈣相對人及其兒女等人，除假日外勞看護放假時外，均未與受
    監護人李加同住，平日僅外勞看護與受監護人李加同住。原
    審未審酌相對人有侵害受監護人李加財產權益之疑慮，蓋相
    對人先前以先父遺囑，將興隆路2幢房地，辦理繼承登記予
    自己名下，致受監護人李加、抗告人等，均未獲得任何遺產
    ，姑且不論遺囑真偽，已違反遺囑不得侵害特留分規定，然
    其於移轉登記興隆路不動產後，知曉特留分之規定及意義後
    ，迄今未想與其他繼承人討論此問題，顯有侵害應受監護人
    李加財產權益之疑慮。相對人於明知受監護人李加患失智症
    ，並無贈與能力，竟於110年5月5日，將受監護人李加所有
    之系爭房屋，以贈與原因登記予相對人名下，家調官詢問受
    監護人李加是否清楚其名下有哪些房子，受監護人李加回應
    不清楚。詢問受監護人李加是否記得其名下系爭房子，於去
    年4至5月過戶給相對人，受監護人李加回應不清楚，由此足
    證贈與登記不實，對此不實贈與，抗告人已代李加，對陳肇
    華提起刑事告訴，抗告人與相對人，均有意願擔任受監護人
    李加之監護人，兩造雖有意見衝突，但並無不理智行為，而
    且共同擔任監護人，不僅能集思廣益以免專斷，並可收相互
    監督之效,應符合受監護人李加之最佳利益，爰依法提起抗
    告等語。並聲明：⒈原裁定主文第2、3項部分廢棄。⒉前開廢
    棄部分，另聲明：選定抗告人、相對人為受監護人李加之共
    同監護人，此兩名監護人執行監護職務之方法如111年5月26
    日家事更正、追加聲明狀附表所示，指定臺北市政府社會局
    指派之人為會同開具財產清冊之人。　
三、經查：
　㈠受監護人李加應受監護宣告之事實，有下列證據為證：
　　⒈臺北市立萬芳醫院對受監護人李加進行精神鑑定結果：綜
      合受監護人李加之個人生活史、疾病史、身體檢查、精神
      狀態檢查與心理評估結果，認為受監護人李加乃一「中度
      認知功能障礙症」患者。受監護人李加經客觀認知功能評
      估工具(認知篩檢測驗)顯示其複雜注意力、執行功能、學
      習和記憶、語言、知覺與動作及社交認知功能皆顯著障礙
      ；且影響到受監護人李加日常生活獨立進行(以臨床失智
      評估量表作為評估工具)。受監護人李加因其短期記憶、
      工作記憶及認知功能障礙導致無法清楚記取資訊、提取記
      憶影響其以口語及非語言表達之正確性與一致性，而致為
      意思表示能力顯著降低；受意思表示能力因其語言理解、
      範圍、程度及一致性低，同時受限於認知功能障礙，而致
      其受意思表示能力亦顯著降低；受監護人李加因其語言理
      解及認知功能障礙導致無法綜合所知訊息進而行綜合判斷
      使受監護人李加不能辨識意思表示之法律與事實效果。受
      監護人李加目前無法自行處理自身財產；與財務活動相關
      且可供回想之概念(事件記憶)及財務之實際操作技能(程
      序記憶)明顯障礙，依其以可能預見之風險而行理性且實
      際之財務判斷能力亦明顯不能。受監護人李加之疾病成慢
      性化且退化快速，難謂經以現今醫學積極治療後其效果可
      能顯著，其影響生活及社會功能之意思能力亦難謂有回復
      之可能。受監護人李加之鑑定結論應以限制最小、平衡能
      力與環境要求之有效措施為本，同時亦須考量其可回復性
      ，鑑定人認為可依民法第14條第1項規定，為之監護宣告
      等情，有臺北市立萬芳醫院110年11月8日萬院精字第1100
      008449號函檢附精神鑑定報告書(見本院監宣卷第101-107
      頁)。
　　⒉本院審酌上述證據及鑑定結果之意見，認受監護人李加已
      達不能為意思表示或受意思表示，或不能辨識其意思表示
      效果之程度，符合受監護宣告之要件。
　㈡就監護人及會同開具財產清冊之人選部分：
　　⒈本件聲請人及相對人就本件監護人、會同開具財產清冊之
      人選意見不一致，原審囑託家事調查官進行特定調查結果
      略為：
　　　⑴相對人部分：相對人熟悉受監護人李加之受照顧狀況，
        相對人、陳浦寧、陳浦維（即相對人之二子女），能具
        體表達受監護人李加之生活作息與習慣等，亦能具體陳
        述受監護人李加疾病與用藥狀況，且核對與關係人們之
        相關表達，受監護人李加就醫確實一直由相對人協助與
        陪同。評估相對人、陳浦維、陳浦寧，為實際與受監護
        人李加共同生活，且為主要與協助照顧者，若以相對人
        為監護人，陳浦維、陳浦寧為其協助照顧人力，故能維
        持穩定之照顧人力。相對人為照顧受監護人李加之外籍
        看護休假時之支援人力，且兩者間，已有穩定且信任之
        合作關係。受監護人李加目前住處為陳浦維所有，並已
        於110年1月，將過往受監護人李加生活用品放置於目前
        住處，李加亦已在相對人等陪同下，習慣目前住處環境
        與受照顧狀況。受監護人李加目前已無每月3萬元之租
        金收入，且已受相對人支付相關生活費用近8個月。相
        對人表示若由其任監護人，將自己獨力承擔所有費用，
        照顧計畫較具可執行性。
　　　⑵抗告人部分：抗告人不熟悉受監護人李加之受照顧狀況
        ，相較相對人之表達，抗告人較不熟悉應受監護宣告之
        人李加之受照顧與醫療狀況。且家調官詢問抗告人，其
        對受監護人李加之暸解時，抗告人數次陳述内容為聽外
        籍看護表達。抗告人缺乏實際共同生活之經驗，訪視時
        抗告人表示，受監護人李加從110年1月返回目前住處後
        ，抗告人原每日前往探視，每次半小時，然相對人可能
        跟受監護人李加說了什麼，讓受監護人李加見到抗告人
        時表示「(抗告人)沒事每天來幹嘛」，故抗告人改為1
        週探視2至3次，每次約5至10分鐘。且抗告人跟受監護
        人李加說話，李加不一定回應，甚至是答非所問。抗告
        人照顧計畫缺乏可執行性，抗告人認為受監護人李加目
        前住處，雖登記在相對人名下，然實際為父親之財產，
        縱然由抗告人任監護人，受監護人李加應能持續居住，
        此規劃未與對方確認。且抗告人亦表示受監護人李加行
        動退化，過往住處樓梯陡峭，故才從過往住處搬離，未
        來照顧計畫，規劃再讓受監護人李加搬回，實不符合其
        身心狀況。受監護人李加與抗告人互動不佳，且抗告人
        規劃由目前外籍看護持續照顧受監護人李加，自己維持
        探視之模式。然抗告人未暸解外籍看護，與受監護人李
        加之意願，抗告人未清楚瞭解監護人之權責，抗告人受
        訪時表示不介入受監護人李加的財產，期請社會局管理
        ，相信社會局會公正、無私，抗告人則「提供建議」，
        讓社會局評估，增加受監護人李加的租金收入。
　　　⑶受監護人李加部分：受監護人李加確實有短期記憶不佳
        之狀況，然在相對人、陳浦寧與陳浦維的陪同下，較有
        意願接受家事調查官的訪談，嘗試以言語回應問題，且
        情緒狀態較為穩定，訪視約兩小時，皆能穩定坐在一旁
        。當次，受監護人李加亦能維持基本人際互動，例如向
        家調官表示麻煩了，並於結束會談時道別等。抗告人帶
        家調官至受監護人李加住處訪視時，一則因未事先告知
        ，二則適逢受監護人李加欲外出散步，受監護人李加之
        態度明顯較為防衛，且不願以口語回應問題，改以揮手
        示意。最後，受監護人李加快速要求結束會談，並在家
        調官與抗告人訪視後，皆未返回住處。抗告人補充，可
        於後續訪視相對人時，一併訪視受監護人李加。受監護
        人李加清楚表達，期待由相對人擔任其監護人。抗告人
        與相對人皆陳述，受監護人李加之財產僅剩不動產，落
        差之處在於抗告人未知悉，受監護人李加北市○○區○○路
        ○段000號1樓之房產，已於110年4至5月過戶給相對人。
        受監護人李加財產僅剩北市○○區○○路○段000號2樓之不
        動產。故受監護人李加受監護宣告之後，其監護人在法
        院之監督下，無法隨意處分其唯一之不動產。
　　　⑷抗告人與相對人缺乏合作共同監護之可能性，抗告人與
        相對人彼此官司纏訟，且對於受監護人李加接受醫療行
        為等意見相左，並缺乏有效溝通之經驗與方法。
　　　⑸建議由相對人單獨任受監護人李加之監護人，較符合受
        監護人李加之利益等情，有本院家事事件調查報告(見
        本院監宣卷第273-279頁)。
　　⒉本院審酌上述證據，受監護人李加現與相對人及其子女同
      住，由外傭與相對人共同照顧，相對人之子女從旁協助，
      受監護人李加受照顧狀況良好，且相對人對於受監護人李
      加之疾病及用藥習慣知之甚詳，相較之下，抗告人不熟悉
      受監護人李加受照顧狀況亦未能擬定可執行之照顧計畫，
      對於監護人權責未能清楚了解，況因兩造多有訴訟在案，
      長年關係緊張，抗告人祈請由兩造共同監護受監護人李加
      ，綜其所述無非因兩造間財產問題彼此互不信任，望由共
      同監護之方式保障受監護人李加之權益，然細譯上開調查
      報告，受監護人李加雖已無每月30,000元之租金收入，惟
      由相對人負起受監護人李加之照顧責任，亦給付相關生活
      費近8月，相對人並無不當行為，亦能肩負照顧責任，是
      若由兩造共同監護，易互相掣肘，難謂有利受監護人李加
      。況兩造間因遺產問題所生糾紛，應另為權利主張，釐清
      上開問題之權利關係，復基於尊重受監護人李加於家事調
      查官訪視時明確表達希望由相對人擔任其監護人等情，認
      由相對人擔任受監護人李加之單獨監護人，並指定抗告人
      擔任會同開具財產清冊之人較為適當。原審依民法第14條
      第1 項裁定宣告受監護人李加為應受監護宣告之人，選定
      相對人為受監護人李加之監護人，並指定抗告人為會同開
      具財產清冊之人，符合受監護人之利益，並無不當。抗告
      意旨指摘原裁定不當，聲明廢棄，為無理由，應予駁回。
四、爰裁定如主文。
中　　華　　民　　國　　111 　年　　8 　　月　　30　　日
                    家事法庭  審判長法  官  李莉苓
                                    法  官  陳伯均
                                    法  官  蔡寶樺
以上正本係照原本作成。
本裁定除以適用法規顯有錯誤為理由外，不得再抗告。如提起再
抗告，應於收受送達後10日內委任律師為代理人向本院提出再抗
告狀（應附繕本），應同時表明再抗告理由，並繳納抗告費新臺
幣1,000 元。
中　　華　　民　　國　　111 　年　　8 　　月　　31　　日
                                    書記官  張妤瑄